臺灣臺南地方法院刑事判決　　　　　　　 94年度訴字第255號
公　訴　人　臺灣台南地方法院檢察署檢察官
被　　　告　丙○○
選任辯護人　查名邦律師
　　　　　　江大寧律師
上列被告因過失致死案件，經檢察官提起公訴（九十三年度偵字
第八五四九號），本院判決如下：
    主  文
丙○○無罪。
    理  由
一、公訴意旨略以：被告丙○○係新喜股份有限公司（下稱：新
    喜公司）所經營位於臺南縣新市鄉大營村一三三號之「新喜
    飯店」休閒館主任，負責「新喜飯店」休閒館內附設游泳池
    相關設施之維護及救生員工作之調度，為管理游泳池及維護
    旅客安全為業務之人。其應注意「新喜飯店」休閒館除設有
    游泳池外，尚設有按摩池，應聘雇救生員二人以上，且應注
    意該游泳池四周有柱子圍繞，應於該游泳池設立能眺望所有
    設施或全場之監視站，以避免平面觀測時水波產生折射或游
    泳池四周柱子所造成之視覺障礙，依其任職情形，並無不能
    注意之情事，竟僅聘雇甲○○一人為救生員，適於民國九十
    三年三月一日，被害人詹洪金雪偕同其夫丁○○前往該處游
    泳，而於同日（一日）十五時三十七分許，被害人於該游泳
    池內溺水。嗣經因其他泳客發覺呼喊，甲○○隨即前來營救
    ，將詹洪金雪抱起上岸做心肺復甦術並送醫急救，惟詹洪金
    雪仍於同日（一日）十八時十分許，因溺水引發吸入性呼吸
    器官阻塞致呼吸衰竭合併窒息不治死亡，因認被告涉有刑法
    第二百七十六條第二項之業務過失致死罪嫌云云。
二、公訴人認被告涉有上開罪嫌，無非係以被害人詹洪金雪因游
    泳溺水引發呼吸衰竭合併窒息致死，此經檢察官督同檢驗員
    相驗屬實；又游泳池之設立，在安全維護上，應聘雇救生員
    ，並設立監視站以眺望所有設施或全場可能發生之事故，有
    行政院體育委員會所編之游泳池管理手冊附卷可憑，而救生
    員聘雇人數應以游泳池之數目、泳客人數、值班情形及其他
    客觀環境條件為考量基準，且監視站應設立能眺望所有設施
    或全場之高度，以避免平面觀測時水波產生折射或其他障礙
    物所引發之視覺障礙，此均為被告業務上本應注意之事項，
    被告既係休閒館主任，負責休閒館之正常運作、組織編制及
    人數彈性運用，則關於該游泳池相關設施之設置及救生人員
    之配置、調度、管理，應由被告負責，然「新喜飯店」游泳
    池，未設置監視站，游泳池四周環繞有柱子足以阻礙救生員
    視線，且本件事故發生當時，僅有證人甲○○一名輪值救生
    員職務，均有安全設施不全之處，被告顯有過失等情資為論
    據。訊之被告固坦認其擔任「新喜飯店」休閒館主任，負有
    管理游泳池及維護泳客安全之義務，且被害人因在游泳池溺
    水，經救生員甲○○施以急救並送醫後，仍不治死亡等情不
    諱，惟堅詞否認涉有業務過失致死犯行，供稱：被害人並非
    不會游泳亦非泳池過深所致，係因突然高血壓病症發作昏厥
    ，而靜悄悄地沈入水中，且案發當時救生員甲○○就在池畔
    現場，經急救後有生命跡象且意識清楚，然因被害人本身體
    質關係，經送醫仍告死亡，此與被告在場救生員之數量及有
    無設置監視站，並無關聯性；又管理手冊之規定內容不符實
    際，故其規定事項，僅具參考性質而不具強制性；再者，救
    生人員之編制是由總公司依據編制表決定，被告僅有建議權
    ，並無聘用決定權，而游泳池長度二十五公尺，寬度十公尺
    ，池水僅二百三十噸，設置一名救生員即屬符合規定，且被
    告要求救生員在泳池旁採走動式監控，比起設置監視站之固
    定監控方式，更能有效維護泳客安全等語。
三、按犯罪事實應以證據認定之，無證據不得推定其犯罪事實；
    又不能證明被告犯罪，應諭知無罪之判決，刑事訴訟法第一
    百五十四條第二項、第三百零一條第一項分別定有明文。又
    按在證據法則上，證據資料尚存有對被告有利之懷疑時，如
    無法依客觀方法排除此項合理之可疑時，依「罪疑唯有利於
    被告」之原則，不得以此項證據資料作為有罪判決之依據。
    再者，認定被告有罪之事實應憑證據；如未能發現相當之證
    據，或證據不足以證明，自不能以推測或擬制之方法，以為
    裁判之基礎；且認定事實所憑之證據，其為訴訟上之證明，
    需達於通常一般人均不致有所懷疑，而得確信其為事實之程
    度者，始得據為有罪之認定；倘其證明尚未達到此一程度，
    而有合理之懷疑存在時，尚難為有罪之認定基礎；苟積極證
    據不足為不利於被告事實之認定時，即應為有利於被告之認
    定，更不必有何有利之證據。（最高法院三十年上字第八一
    六號、四十年台上字第八六號、七十六年台上字第四九八六
    號判例意旨參照）。再按刑法第二百七十六條第二項之業務
    過失致人於死罪之成立，其前提亦以從事業務之人，有業務
    上應注意、能注意，而疏未注意為其構成要件。易言之，即
    刑法上之過失犯，必須危害之發生，與行為人之欠缺注意，
    具有相當因果關係，始能成立，所謂相當因果關係，即以所
    生之結果觀察，認為確因某項因素而惹起，又從因素觀察，
    認為足以發生此項結果，始克成立。再所謂客觀之相當因果
    關係者，係指依經驗法則，綜合行為當時所存在之一切事實
    ，為客觀之事後審查，倘認為在一般情形下，有此環境有此
    行為之同一條件，均可發生同一之結果者，則該條件即為發
    生結果之相當條件。反之，若在一般情形下，有此同一條件
    存在，而依客觀之審查，認為『不必皆發生此結果』者，則
    該條件與結果不相當，不過為『偶然之事實』而已，其行為
    與結果間即無相當因果關係（最高法院七十六年台上字第一
    九二號判例意旨參照）合先敘明。
四、經查：
（一）被害人詹洪金雪於上揭時間，在被告所管理之「新喜飯店
      」休閒館內附設游泳池內，因溺水送醫不治死亡之事實，
      業據證人即被害人之配偶丁○○於警訊、偵查證訴明確，
      並經證人即游泳池救生員甲○○於偵查中證稱屬實，且為
      被告所肯認，並有臺灣臺南地方法院檢察署檢察官督同檢
      驗員相驗屬實，製有相驗屍體證明書、驗斷書、相驗照片
      以及勘驗筆錄附於該署九十三年度相字第二八二號卷（下
      稱：相驗卷）內可憑，從而，被害人於上開時、地，前往
      被告管理之游泳池從事游泳活動，被告對於被害人即具有
      防止被害人至游泳池活動發生危險之保證人地位，亦即被
      告負有法律上防免泳客在游泳池活動發生危險之義務，應
      堪認定。
（二）本案事故發生之游泳池長度為二十五公尺、寬度為十公尺
      ，水深為一公尺至一點五公尺一節，此經檢察官於偵查中
      到場勘驗明確，有勘驗筆錄一份在卷可稽（見相驗卷第四
      六頁），又證人丁○○於本院審理時具結證稱：「我太太
      大約一六０公分，游泳有六個月時間，會換氣游泳，平日
      天天去，除非天氣太冷就不去」等語在卷（見本院卷第七
      七頁），可知，以被害人之身長高於游泳池水深之深度及
      其泳技而論，被害人於身心正常狀況下，當不致在該游泳
      池內游泳而發生溺水之情事。又被害人於上開時、地發生
      溺水及經施救過程一節，業據證人即游泳池救生員甲○○
      於本院審理時具結證稱：「我原本就認識被害人，因為她
      經常到我們休閒館游泳，她平日都有在做仰漂，我發現她
      四肢比較沒有擺動臉色比較白，而且有人再喊，當時我距
      離她大約四、五公尺遠，我走到岸邊立刻把她拉上來，請
      小姐打119，同時對她作ＣＰＲ，因為她並沒有喝入大量
      的水，所以擠壓她的腹部就沒有吐水的情形，當時我作Ｃ
      ＰＲ時感覺她呼吸道已經暢通，事後她已經臉色紅潤有呼
      吸的情形，而且救護車來了，就把她交給救護人員」等語
      明確（見本院卷第七一至七六頁），並據證人丁○○於偵
      查及本院審理時具結證稱：「當時我與她背向游泳，我聽
      到人家呼救，轉身就看到救生員（甲○○）馬上跳下水將
      我太太救起拉到泳池旁，我就跟著上去一起實施ＣＰＲ急
      救，在急救過程中感覺有稍微恢復意識，在送上救護車前
      ，她的頸動脈有跳動的跡象，已有生命跡象，送醫途中救
      護人員還是繼續幫她作ＣＰＲ」等語無訛（見相驗卷第五
      頁背面、本院卷第七八頁）。準此，被害人於游泳池內從
      事仰漂泳式之際，因其四肢較無擺動且臉色較蒼白，經證
      人甲○○及其他泳客發現有溺水情事，而由證人甲○○救
      起進行施救等情以觀，此與一般泳客於溺水時，必定奮力
      掙扎出水、拼命擺動四肢，企求他人救援之正常生理反應
      顯有不同；又被害人於經證人甲○○、丁○○實施ＣＰＲ
      急救過程中，因未有喝入大量的水，故無吐水情事，且經
      急救後，已稍微恢復意識具有生命跡象，則以被害人之身
      長係高於游泳池之水深深度且非不善泳技之人，如無其他
      外在因素介入，當無因游泳溺水之可能，復以被害人並無
      一般人於溺水時之奮力掙扎呼救，亦無因溺水吸入大量水
      分等情，則被害人是否單純因游泳溺水不及施救而溺斃，
      已非無疑。
（三）再者，本件固因被害人家屬於案發當時對死因並無意見，
      且表明不欲對被告提出告訴，因而檢察官准許家屬將屍體
      火化，故本案訴訟迄今，已無從委請法醫解剖被害人屍體
      做病理學檢驗，以確定被害人之真正死因。然查，臺灣臺
      南地方法院檢察署檢察官於九十三年三月二日督同檢驗員
      前往被害人住處相驗被害人屍體時，關於被害人之死亡方
      式，原係勾載「未確認」，嗣於相驗屍體證明書上，則更
      改被害人之死亡方式為「意外死亡」，有上開驗斷書、相
      驗屍體證明書各一份在卷可參（見相驗卷第二八、三二之
      一頁），則何以有關被害人死亡方式，會先後有如此相異
      之判斷，顯見本件被害人之死因是否確係意外死亡並非明
      確；參以，奇美醫學中心開具被害人之診斷證明書載明：
      「到院前死亡，似溺水造成窒息呼吸衰暍休克，心律不整
      」等語，有該診斷證明書一紙在卷可憑（見相驗卷第十頁
      ），且被害人平常即患有高血壓宿疾，此亦據證人丁○○
      到庭證稱屬實（見本院卷第七七頁）。綜合上開各情，被
      害人因患有高血壓病症，而於游泳過程發生昏眩，致局部
      失去知覺，乃呼吸道內再吸入水分窒息引發呼吸性休克，
      嗣被害人雖經急救而有生命跡象，惟於救護車送醫途中，
      因其本身心律不整，以致心臟衰竭休克併停止呼吸而死亡
      之情，尚無從排除此一可能性，是以，被害人因病突發昏
      眩頓時失去知覺之狀況，證人甲○○能否立即研判被害人
      已遭溺水，即有可疑，亦即，在被害人之高血壓突發病症
      下，縱有多位專業救生員，亦無法在第一時間預警而防止
      因病症發作引發之事後呼吸道吸入水分，此不僅對證人甲○○能發現被害人在泳池中發生異常情形之時程相對縮短
      ，且加重被害人脫離水面及後續急救之困難度，此外，證
      人丁○○於警詢陳稱：「救生員有盡責」等語屬實（見相
      驗卷第六頁），故本件被害人之死亡結果，當非因被害人
      單純溺水未及施救所引起，是本院審之被害人上開溺斃之
      經過，認被害人死亡結果與被告有無違反注意義務間，並
      無相當因果關係，應堪認定。
（四）又公訴人認被告未依行政院體育委員會所編之游泳池管理
      手冊之規定，聘僱救生員二人以上，且未設立監視站以眺
      望所有設施或全場可能發生之事故，而認被告有過失云云
      。惟查：我國游泳池管理典章制度尚非完備，諸多行政管
      理規範均係借用自其他相關法規，如飲用水管裡條例、各
      類場所消防安全設備設置標準、營業衛生管理規則、各級
      體育場場地管理要點與設備標準及各級學校校園開放實施
      要點等，在管理上缺乏整體概念，尤其有關游泳池之設備
      標準仍付諸闕如，此乃不爭之事實，又觀之上開行政院體
      育委員會所編之游泳池管理手冊第肆章安全管理，亦僅於
      貳、現場管理二、監視站與救生站，空泛記載：「設置能
      夠眺望所有設施或全場的地點（位置），並備救生圈、救
      生用麻繩、救生鉤、口哨，及其他必要的救生工具，並視
      實際需要多設置監視站與救生站之遮陽棚等」等語（見卷
      附游泳池管理手冊第四之四頁），且經本院依職權函詢主
      管機關行政院體育委員會，有關「游泳池管理手冊」之效
      力，經函覆稱：「旨述手冊第肆章「安全管理」之內容，
      係蒐集各機關相關之規定，及實務上安全注意事項予以彙
      編，引供參考之用，另本會尚無發布相關行政法規強制要
      求游泳池業者設置救生員及監視站」等語，有該會九十四
      年五月三十日體委設字第０九四０００九五四四號函一紙
      附卷可稽（見本院卷第五十頁），此適可佐之行政院體育
      委員會所編之游泳池管理手冊之規定，尚不得據以為本案
      被告管理游泳池安全之注意義務規範；再參酌前述本件被
      害人之死因，尚難認係單純游泳溺水未及施救導致溺斃之
      情，故被告當時縱未聘僱二名救生員在場及且未設置監視
      站，既仍無法避免被害人死亡結果之發生，自難認與被害
      人之死亡結果間，有何相當因果關係。
五、綜上所述，被害人與其配偶即證人丁○○前往被告所管理之
    游泳池游泳，卻發生溺水死亡之情事，天人永隔，誠為憾事
    ，然被告是否應就被害人之死亡負業務過失致死責任，自應
    依證據審慎認定。從上開論證，本案被害人發生溺斃之過程
    觀之，時間甚為短促，縱使被告增聘救生員且設置監視站，
    亦難立即預防被害人死亡結果之發生，是本案事故尚無法排
    除係屬被告無法事先預見而加以防止之「偶發性意外」之可
    能，本件公訴人所舉之證據與指出之證明方法尚未得使本院
    確信被告犯罪，從而，本院認本件被告所為與被害人死亡結
    果間，並無相當因果關係存在，被告上開過失致死罪名即不
    能證明，自不能以推測或擬制之方法，作為裁判基礎。此外
    ，本院於應依或得依職權調查證據之範圍內，復查無其他積
    極證據可資認定被告涉有前開業務過失致死罪嫌，自屬不能
    證明被告犯罪，依法應諭知被告無罪。
據上論斷，應依刑事訴訟法第三百零一條第一項，判決如主文。
本案經檢察官乙○○到庭執行職務。
中　　華　　民　　國　　94　　年　　10　　月　　21　　日
　　　　　　　　　刑事第五庭    審判長法　官  鄧希賢
                                      法  官  包梅真
                                      法  官
以上正本證明與原本無異。
如不服本判決應於送達後10日內向本院提出上訴狀。
                                      書記官  陳怡吟
中　　華　　民　　國　　94　　年　　10　　月　　21　　日
